最高法院民事判決　　　　　　九十四年度台上字第一五九二號
　　上　訴　人　丁 ○ ○
　　　　　　　　　　　　　16.
　　法定代理人　游 郁 媛
　　上　訴　人　戊 ○ ○
　　　　　　　　丙○○○
　　共　　　同
　　訴訟代理人　曾 肇 昌律師
　　上　訴　人　北毅通運有限公司
　　　　　　　　　　　　　1樓.
　　法定代理人　盧羅玉菜
　　上　訴　人　甲 ○ ○
　　　　　　　　　　　　　21.
　　　　　　　　乙 ○ ○
　　共　　　同
　　訴訟代理人　鐘  律師
上列當事人間請求侵權行為損害賠償事件，上訴人對於中華民國
九十三年十月十八日台灣高等法院判決（九十二年度訴字第五六
號），各自提起一部上訴或上訴，本院判決如下：
    主  文
原判決關於命上訴人北毅通運有限公司、甲○○、乙○○給付及
負擔訴訟費用部分廢棄，發回台灣高等法院。
上訴人丁○○、戊○○、丙○○○之上訴駁回。
上訴訴訟費用，關於駁回上訴部分，由上訴人丁○○、戊○○、
丙○○○負擔。
    理  由
本件上訴人丁○○、戊○○、丙○○○主張：被害人范柏文為丁
○○之父、戊○○、丙○○○之子。對造上訴人甲○○係對造上
訴人乙○○之受僱人，駕駛乙○○所有靠行登記於對造上訴人北
毅通運有限公司（下稱北毅公司）名下之車號３Ｋ－五九一號營
業用半聯結曳引車，於民國九十年八月十九日上午九時二十分許
，沿台北縣泰山鄉○○路往台北縣三重市方向行駛，途經泰山鄉
○○路二六七號附近時，疏於注意該路段之內側車道禁行大型車
輛，任將所駕曳引車自中間車道變換至內側車道，致范柏文駕駛
沿內側車道行進之車號ＧＸ－０四一七號自用小客車煞車不及，
自後追撞，范柏文因而顱內出血死亡。甲○○駕車不慎致范柏文
死亡，應依侵權行為之法律關係對伊負損害賠償責任，乙○○、
北毅公司為甲○○之僱用人，應負連帶賠償責任。丁○○所受損
害為扶養費新台幣（下同）三十九萬一千零四十元、精神慰藉金
四十萬元，共計七十九萬一千零四十元。戊○○所受損害為殯葬
費三十六萬二千五百九十七元、扶養費二十六萬三千一百八十五
元、精神慰藉金八十萬元，共計一百四十二萬五千七百八十二元
。丙○○○所受損害為扶養費三十六萬六千五百四十六元、精神
慰藉金八十萬元，共計一百一十六萬六千五百四十六元等情，求
為命北毅公司、乙○○各與甲○○如數連帶給付並均加付法定遲
延利息，及北毅公司、乙○○如有一人已為清償，他方於清償範
圍內免其責任之判決。
上訴人北毅公司、甲○○、乙○○則以：范柏文駕車未保持安全
距離致追撞甲○○駕駛之曳引車，甲○○對於該追撞無從防範，
自無過失可言。縱甲○○對於車禍之發生有過失，丁○○、戊○
○、丙○○○業已領取強制汽車責任險之保險金一百四十萬元，
應自其請求之損害額中扣除等語，資為抗辯。
原審以：丁○○、戊○○、丙○○○主張甲○○於前揭時間駕駛
曳引車沿台北縣泰山鄉○○路往台北縣三重市方向行駛，途經泰
山鄉○○路二六七號附近時，違規行駛內側車道，致范柏文駕駛
之小客車煞車不及，自後追撞，范柏文因而顱內出血死亡之事實
，有台灣板橋地方法院檢察署九十年度相字第八七八號、九十年
度偵字第一五四七六號、第一五九三七號卷及原審九十二年度交
上訴字第一三五號刑事判決可稽，堪信為真實。按大型汽車在雙
向四車道及超過四車道之道路行駛時，除超越同一車道之前車或
準備左轉彎外，不得在內側車道行駛，道路交通安全規則第九十
八條第一項第一款定有明文。上開台北縣泰山鄉○○路為雙向超
過四車道之道路，有道路交通事故調查報告表在卷可稽，甲○○
駕駛曳引車行經上述路段時，於無超車或左轉彎之情形下，貿然
變換車道行駛於內側車道，自有違上開規定，其對於本件車禍之
發生，顯有過失，應依侵權行為之規定，對丁○○、戊○○、丙
○○○負損害賠償責任。北毅公司、乙○○均為甲○○之僱用人
，應各與甲○○負連帶賠償責任。關於損害額，丁○○部分為：
(一)、扶養費：丁○○係范柏文之子，為八十四年四月五日出生，
至其二十歲成年時，有一十三年七月須受扶養。以每年七萬四千
元，按霍夫曼式計算法扣除中間利息後，金額為七十八萬二千零
八十元。范柏文應與丁○○之母游郁媛各負二分之一扶養責任，
丁○○此項損害為三十九萬一千零四十元。(二)、精神慰藉金：審
酌丁○○幼年喪父，甲○○係職業司機等一切情狀，認丁○○請
求之精神慰藉金以四十萬元為適當。綜上，丁○○可請求之金額
共計七十九萬一千零四十元。戊○○部分：(一)、殯葬費：戊○○
為處理范柏文之後事，共支出殯葬之必要費用三十六萬二千五百
九十七元，有其提出之收據可證。(二)、扶養費：戊○○係范柏文
之父，受有扶養費之損害，其為三十一年三月五日出生，於范柏
文死亡時，尚有餘命一十三點七五年。以每年七萬四千元，按霍
夫曼式計算法扣除中間利息後，金額為七十八萬九千五百五十五
元。戊○○育有三子，范柏文應負三分之一扶養責任，戊○○此
項損害為二十六萬三千一百八十五元。(三)、精神慰藉金：審酌戊
○○臨老喪子，甲○○係職業司機等一切情狀，認戊○○可請求
之精神慰藉金以八十萬元為適當。綜上，戊○○可請求之金額共
計一百四十二萬五千七百八十二元。丙○○○部分：(一)、扶養費
：丙○○○係范柏文之母，受有扶養費之損害，其為三十三年十
二月三十一日出生，於范柏文死亡時，尚有餘命二十一點四九年
。以每年七萬四千元，按霍夫曼式計算法扣除中間利息後，金額
為一百零九萬九千六百三十八元，范柏文應負三分之一扶養責任
，其金額為三十六萬六千五百四十六元。(二)、精神慰藉金：審酌
丙○○○臨老喪子，甲○○係職業司機等一切情狀，認丙○○○
可請求之精神慰藉金以八十萬元為適當。綜上，丙○○○可請求
之金額共計一百一十六萬六千五百四十六元。惟按損害之發生或
擴大，被害人與有過失者，法院得減輕賠償金額或免除之，民法
第二百十七條第一項定有明文。本件車禍之原因為甲○○駕駛曳
引車違規行駛於內側車道，因不明原因而煞車，及范柏文駕駛小
客車未與前車保持安全距離，並隨時注意前行路況，致煞車不及
，渠等二人就車禍之發生，應各負二分之一過失責任。依此比例
計算，丁○○、戊○○及丙○○○可請求之金額依序為三十九萬
五千五百二十元、七十一萬二千八百九十一元及五十八萬三千二
百七十三元，及甲○○、北毅公司自九十二年七月二十二日起，
乙○○自九十二年七月二十三日起，均至清償日止，按年息百分
之五計算之利息。丁○○、戊○○、丙○○○之請求，在上開範
圍內，為有理由，應予准許，超過部分，為無理由，不應准許。
爰命北毅公司、乙○○各與甲○○連帶給付上開金額本息，北毅
公司及乙○○如有一人已為清償，他方於其清償範圍內免其清償
責任；並駁回丁○○、戊○○、丙○○○其餘之訴。
關於廢棄發回部分：
查強制汽車責任保險法第三十條規定，保險人依本法規定給付之
保險金，視為加害人或被保險人損害賠償金額之一部分，加害人
或被保險人受賠償請求時，得扣除之。丁○○、戊○○及丙○○
○業已領取強制汽車責任保險之保險金一百四十萬元，為兩造不
爭執之事實（見原審卷四０頁），原審未查明渠等三人各領取保
險金若干，並自其得請求賠償之金額中扣除該數額，遽就上開應
予准許部分為北毅公司、甲○○、乙○○不利之判決，已有可議
。次查被扶養人為直系血親尊親屬者，須其不能維持生活，始有
受扶養之權利，此觀民法第一千一百十七條之規定自明。戊○○
、丙○○○係范柏文之父母，原審未經渠等二人舉證證明其有不
能維持生活之情形，即認其得請求北毅公司、甲○○、乙○○賠
償扶養費之損失，亦有未合。再殯葬費，須以必要者為限，始得
請求加害人賠償，素毛巾、汗衫及中餐之費用能否認係殯葬之必
要費用，亦待研求，原審遽予准許，並有疏略。北毅公司、甲○
○、乙○○上訴論旨，指摘此部分原判決違背法令，求予廢棄，
非無理由。
關於駁回上訴部分：
原審認定范柏文就車禍之發生應負二分之一過失責任，爰就上開
不應准許部分為丁○○、戊○○、丙○○○敗訴之判決，經核於
法洵無違誤。丁○○、戊○○、丙○○○上訴論旨，指摘此部分
原判決違背法令，求予廢棄，非有理由。
據上論結，本件北毅公司、甲○○、乙○○之上訴為有理由，丁
○○、戊○○、丙○○○之上訴為無理由。依民事訴訟法第四百
七十七條第一項、第四百七十八條第二項、第四百八十一條、第
四百四十九條第一項、第七十八條，判決如主文。
中　　華　　民　　國　九十四　年　　八　　月　二十五　日
                      最高法院民事第一庭
                          審判長法官  林　奇　福
                                法官  陳　國　禎
                                法官  李　彥　文
                                法官  顏　南　全
                                法官  吳　麗　女
      本件正本證明與原本無異
                                      書  記  官
中　　華　　民　　國　九十四　年　　九　　月　　九　　日
                                                      Ｌ
